臺灣高等法院臺中分院刑事判決　　　　　民國九十年度上更(一)字第四一八號
　　上　訴　人　臺灣臺中地方法院檢察署檢察官
　　上　訴　人
　　即　被　告　丙○○
　　選任辯護人　黃興木
右上訴人因被告貪污治罪條例案件，不服臺灣臺中地方法院中華民國九十年四月十二
日第一審判決（民國八十九年度訴字第二六九七號，起訴案號：臺灣臺中地方法院檢
察署民國八十八年度偵字第二二五六五號），提起上訴，判決後，由最高法院發回更
審，本院判決如左：
      主  文
原判決關於丙○○部分撤銷。
丙○○依據法令從事公務之人員，竊取公用財物，處有期徒刑貳年，褫奪公權年，
緩刑伍年。
　　事      實
一、丙○○係臺灣省自來水公司第四區管理處東勢營運所技術士，負責受理該所梨山
    分所轄內機電操作、管線修理、水質處理、收費及水錶拆裝等工作，為依據法令
    從事公務之人員，於民國八十六年十一月間，因松茂產業道路施行舖設ＡＣ（柏
    油）路面，依據臺灣省自來水公司與松茂產業道路委員會協調結果，沿線居民如
    欲申設自來水管線，得預留管線，待日後再補申請，惟自來水之止水栓應待申請
    通過後方得開啟，果農丁○○（已判決無罪確定）與丙○○熟識，乃委託丙○○
    代為申設管線，詎丙○○明知所代丁○○申請之管線，尚未通過准許用水，竟意
    圖為丁○○不法之所有，於八十六年年底，任由丁○○自行開啟止水栓，將自來
    水引至丁○○位於臺中縣和平鄉○○段第二一五地號工寮之儲水塔，而得以隨時
    取用該儲水塔內之自來水，以竊取公用財物，惟因丁○○疑慮沒有水錶，恐遭人
    發現而遲遲不敢使用，乃要求丙○○為其安裝水錶，丙○○遂於八十七年六月間
    以報廢之圓讀式逾齡水錶一只裝設於前開工寮接引自來水之管線上，使丁○○得
    以安心用水。逾八十七年八月卅一日止，為自來水公司第四區管理處政風室人員
    查獲並當場拆除水錶，計三個月竊取自來水費用共約新臺幣（下同）六千二百六
    十四元。嗣丙○○於偵查中自白上情，且犯罪所得亦由臺灣省自來水公司依規定
    追償罰鍰六萬七千二百六十八元，由丁○○繳納完畢。
二、案經法務部調查局臺中縣調查站移送臺灣臺中地方法院檢察署檢察官偵查起訴。
　　理      由
一、訊據被告丙○○供承丁○○委託其申設自來水管線，其再委託吉泰水電行辦理，
    是預留管線，並沒有正式接水使用，且辯稱：止水栓是丁○○私自開啟，而裝舊
    水錶係因要預留水錶位置，方便以後裝新水錶，其並未為丁○○竊取公用財物云
    云。惟查被告丙○○於調查站調查時供稱：「：：：在丁○○的一再請託下，我
    乃請施作之工人沿著丁○○承租之同段二一五地號果園埋設水管至丁○○承租用
    之工寮，與該工寮之水塔水管線路接通，過了約半年，丁○○又請我儘速安裝水
    錶，以免讓人發現丁○○未安裝水錶用水之情形，我才自行取用自來水公司業已
    報廢之水錶（編號台水六八Ｂ○八七五二七）安裝於前開埋設之工寮房水管上：
    ：：」等語，另同案被告丁○○亦供稱：「因我與丙○○是認識十餘年的朋友，
    且都住在東勢鎮新盛里，交情很好：：：在我租蔡長管農地後，因水的問題，我
    就請阿華幫忙處理：：：阿華乃向我表示自來水的問題包在他身上，他會處理，
    所以我就全權委託阿華辦理自來水申請事宜，八十六年底：：：自來水管路接水
    管到我的果園來：：：阿華告知我已有自來水可用水，但我發現雖然自來水管路
    都接好了，但並沒有水錶，詢問阿華，阿華告訴我他會來裝水錶，以讓我合法使
    用自來水，經過了半年多，阿華才自己帶水錶來裝，裝好後我就立即在果園四處
    裝接水管以自來水作為梨子的灌溉水源：：：」（偵查卷八、十一頁正反面），
    核二人所供，被告丙○○因受丁○○之請託，有為丁○○之果園水塔私行安裝水
    錶，以利丁○○使用自來水灌溉果園，已至為明顯，而丁○○果園用水之預留管
    線，係被告將申請資料及費用交由吉泰水電行辦理，亦據該水電行工人甲○○於
    本院供明，甲○○並結證：「水公司未裝水錶前，事實上施工程時，都會放一個
    舊水錶定位，舊水錶是定位好就拿走，放在那裡是違法的」等語（本院上更(一)卷
    九十年十二月十一日訊問筆錄），「另臺灣省自來水公司第四區管理處工程員陳
    土源亦證述「報廢之水錶不應重新用於新裝用戶之申請案上」（偵查卷十九、六
    十四頁），被告為自來水公司之員工，對此規定應知之甚詳，且其並非水錶定位
    之工人，乃竟違法放置舊水錶，以讓丁○○安心取水，則其有為丁○○竊取公用
    財物，已無置疑，此外，復有臺灣省自來水公司第四區管理處政風室八八台水四
    政字第一五九號函及其附件一份、臺灣省自來水公司裝修處理準則一份在卷及水
    錶一只扣案可憑，並經證人蔡長管於調查中供證明確，被告犯行可以認定。
二、被告供稱其係臺灣省自來水公司第四區管理處東勢營運所技術土，負責受理該所
    梨山分所轄內機電操作，管線修理，水質處理、收費及水錶拆裝等工作，則其為
    依據法令從事公務之人員，其竊取上開自來水公司之自來水，核係犯貪污治罪條
    例第四條第一項第一款之竊取公有財物罪。又證人丁○○在未經合法申裝水錶前
    ，使用自來水之時間，係自八十七年六月起，至八十七年八月三十一日被查獲為
    止，業據丁○○於偵查中供明在卷（見偵查卷第五十七頁背面），復有臺灣省自
    來水公司用水實地調查表及追償水費合計單附卷可稽。雖該追償水費合計單記載
    應追償之水費合計為六萬七千二百六十八元，惟據證人潘宣濟於原審證稱：係每
    日按八個小時計算，算三個月，根據調查表算出基數為一八六○，乘上三個月，
    總共六七二六八元等語。故自來水公司所核算之金額，應具有違約懲罰性質，以
    每日按八小時計算，才會達到三個月六萬七千二百六十八元。實際上，被告丁○○用水之費用，應以其使用之度數為準，始合常情，而丁○○於八十七年八月卅
    一日被查獲後，即於同年十月經由出租人蔡長管提出申請新裝普通用水，並於同
    月廿三日外線完工，同年十一月十六日裝錶啟用（偵查卷四一─四七頁），則其
    自八十七年十一月十六日起即有實際用水之紀錄，經本院向臺灣省自來水公司第
    四區管理處查詢結果，用戶蔡長管（水號三八─○四五九─二○）於八十七年十
    一月十七日啟用自來水，八十八年二月用水度數二一二度、水費三○六八元，四
    月二九一度、水費四二六七元，六月三五二度、水費五一九二元，此有該公司九
    十一年二月廿一日九一台水四東業字第○三九二號函在卷可稽，以自來水公司收
    費係二個月收一次計算，平均每月水費為二○八八元，三個月為六二六四元，是
    本件被告犯罪所得財物在貪污治罪條例第十二條第一項所定之新臺幣五萬元以下
    ，情節輕微，依法應予減輕其刑，又被告於偵查中自白，且犯罪所得，已由臺灣
    省自來公司依規定追償罰鍰六萬七千二百六十八元，由丁○○繳納完畢，依同條
    例第八條第二項前段之規定，遞予減輕其刑。原審予被告論科，固非無見，惟查
    引自來水至丁○○坐落臺中縣和平鄉○○段第二一五地號工寮儲水塔之止水栓，
    係丁○○所自行開啟，已據證人丁○○於原審及本院迭次供明，被告及施工工人
    甲○○於本院均堅詞否認有開啟該止水栓之行為，乃原審卻認定被告利用不知情
    之證人甲○○開啟該止水栓，為間接正犯云云，顯與事實不符，且丁○○之果園
    用水，自八十七年十一月十六日裝錶啟用起即有實際用水度數之紀錄，計算被告
    竊取公用財物之基準，自應以裝錶啟用後之度數為準，原審竟以丁○○於八十九
    年六月至十二月間繳付水費之每月平均值一千四百九十六元，三個月計四千四百
    八十八元為計算基準，亦有未洽，是被告丙○○上訴否認犯罪，及檢察官上訴謂
    被告竊水之金額應為六萬餘元，對丙○○酌減其刑不當云云，雖均非可採，然原
    判決既可有議，即應就被告丙○○部分予以撤銷改判，爰審酌被告丙○○係因受
    朋友丁○○請託而誤觸法紀，其並未謀取自己利益，所得之自來水價位不高，認
    其所犯情節科以最輕之刑，仍嫌過重，因依刑法第五十九條規定酌減其刑，以上
    刑之減輕經遞減後，量處被告有期徒刑二年，並依法宣告褫奪公權三年。末查被
    告丙○○未曾受有期徒刑以上刑之宣告，有其刑案資料查註紀錄表在卷可考，其
    經此次受刑宣告之教訓，當知警惕而無再犯之虞，本院認所宣告之刑，以暫不執
    行為適當，故併予宣告緩刑五年，以啟自新。至犯罪所得財物，臺灣省自來水公
    司依規章推算，基準係以每日八個小時，計算三個月，基數為一千八百六十元，
    再乘以三個月，共罰款六萬七千二百六十八元，業據證人潘宣濟於原審結證明確
    ，則上開金額應已包括追繳價額及其他罰金，已由丁○○繳納完畢，參酌行政罰
    為沒入之處分後不得再諭知沒收之原則，故無庸再依貪污治罪條例第十條之規定
    諭知追繳追徵發還被害人，以免重複處罰，併此敘明。
三、另公訴意旨認被告丙○○為同案被告丁○○埋設管線之行為，亦屬竊用行為之一
    部分云云，惟查該部分行為，係依據台灣省自來水公司與松茂產業道路委員會之
    協調，得以先行埋設之合法行為，業據證人黃登全即前開營運所主任到庭結證明
    確，核與證人甲○○即本件管線埋設之施工人員到庭結證情節相符，則被告丙○○該部分行為無從認定係竊用行為之一部分，惟公訴意旨認該行為與其後之接通
    自來水之行為，係竊取公用財物之接續行為，爰不另為無罪之諭知。
四、據上論斷，應依刑事訴訟法第三百六十九條第一項前段、第三百六十四條、第二
    百九十九條第一項前段，貪污治罪條例第二條前段、第四條第一項第一款、第八
    條第二項前段、第十二條第一項、第十七條、刑法第十一條前段、第五十九條、
    第七十四條第一款、第三十七條第二項，判決如主文。
本案經檢察官乙○○到庭執行職務。
中      華      民      國      九十一  年      四      月      三      日
                                臺灣高等法院臺中分院刑事第二庭
                                      審判長法  官  羅  禮  政
                                            法　官  蔡　聰　明
                                            法  官　陳　欣　安
右正本證明與原本無異。
如不服本判決應於收受送達後十日內向本院提出上訴書狀，其未敘述上訴之理由者並
得於提起上訴後十日內向本院補提理由書（均須按他造當事人之人數附繕本）。
                                            書記官  紀  美  鈺
中      華      民      國      九十一  年      四      月      八      日
附錄論罪科刑法條
貪污治罪條例第四條
有左列行為之一者，處無期徒刑或十年以上有期徒刑，得併科新臺幣三百萬元以下罰
金：
一、竊取或侵占公用或公有器材、財物者。
                                                                        Ｆ
